【裁判字號】    99,交聲,3229
【裁判日期】    991019
【裁判案由】    交管條例聲異
【裁判全文】
臺灣板橋地方法院交通事件裁定        99年度交聲字第3229號
原處分機關  交通部公路總局臺北區監理所蘆洲監理站
異  議  人  甲○○
上列異議人即受處分人因違反道路交通管理處罰條例案件，對於
交通部公路總局臺北區監理所蘆洲監理站於民國99年10月11日所
為之處分（北監蘆字第裁46-C00000000號），聲明異議，本院裁
定如下：
    主  文
原處分撤銷。
甲○○汽車駕駛人，駕駛普通重型機器腳踏車經測試檢定，酒精
濃度超過規定標準，應吊扣普通重型機器腳踏車駕駛執照拾貳個
月及接受道路交通安全講習。
    理  由
一、原處分意旨略以：異議人即受處分人甲○○於民國99年8 月
    1 日凌晨3 時許，騎乘車牌號碼001-GET 號普通重型機車，
    行經臺北縣三重市○○路6 號前，因有「酒後駕車（酒測值
    達0.57MG/L）」之違規行為，經臺北縣政府警察局三重分局
    大同派出所員警製單當場舉發，並查證違規屬實，爰依道路
    交通管理處罰條例第35條第1 項第1 款、第24條規定裁處罰
    鍰新臺幣（下同）4 萬5 千元、吊扣駕駛執照12個月，並應
    接受道路交通安全講習等語。
二、異議意旨略以：異議人即受處分人因上開事實，業經檢察官
    判刑（應係經檢察官於緩起訴處分書內載明緩起訴期間內遵
    守及履行事項即向國庫支付1 萬元之誤）並已繳罰金，為何
    還要繳罰單及扣照，故不服監理站之裁處，提出本件聲明異
    議等語。
三、按汽車駕駛人飲用酒類或其他類似物後其吐氣所含酒精濃度
    超過每公升0.25毫克或血液中酒精濃度超過百分之0.05以上
    者，不得駕車，道路交通安全規則第114 條第2 款定有明文
    。又汽車駕駛人，駕駛汽車經測試檢定有酒精濃度超過規定
    標準者，處15,000元以上60,000元以下罰鍰，並當場移置保
    管其車輛及吊扣其駕駛執照1 年；汽車駕駛人，有第35條第
    1 項規定之情形，應接受道路交通安全講習，道路交通管理
    處罰條例第35條第1 項第1 款、第24條第1 項第2 款分別定
    有明文。
四、經查：
（一）異議人即受處分人甲○○於99年8 月1 日凌晨3 時許，騎
      乘車牌號碼001-GET 號普通重型機車，行經臺北縣三重市
      ○○路6 號前，因有「酒後駕車（酒測值達0.57MG/L）」
      之違規行為，經臺北縣政府警察局三重分局大同派出所員
      警製單當場舉發，並查證違規屬實，爰依道路交通管理處
      罰條例第35條第1 項第1 款、第24條規定裁處罰鍰4 萬5
      千元、吊扣駕駛執照12個月，並應接受道路交通安全講習
      等情，有舉發違反道路交通事件通知單、違反道路交通管
      理事件裁決書等影本各1 份附卷可稽，且異議人對於上開
      違規事實亦未爭執，堪認屬實。惟異議人因上開同一酒醉
      駕車之違法行為，業經臺灣板橋地方法院檢察署檢察官於
      99年8 月10日以99年度速偵字第4980號為緩起訴處分，緩
      起訴期間為1 年，並命異議人向國庫支付1 萬元，復經檢
      察官依職權呈請臺灣高等法院檢察署再議，該署於99年8
      月27日以99年度上職議字第11514 號處分書駁回再議確定
      （緩起訴處分確定日為99年8 月27日，期滿日為100 年8
      月26日）等情，亦有上開臺灣板橋地方法院檢察署檢察官
      緩起訴處分書、臺灣高等法院檢察署處分書、臺灣高等法
      院被告前案紀錄表、臺灣板橋地方法院檢察署檢察官執行
      緩起訴處分命令通知書各1 份在卷可憑，亦堪認定。
（二）按行政罰法第26條第1 項、第2 項規定：「一行為同時觸
      犯刑事法律及違反行政法上義務規定者，依刑事法律處罰
      之。但其行為應處以其他種類行政罰或得沒入之物而未經
      法院宣告沒收者，亦得裁處之。」「前項行為如經不起訴
      處分或為無罪、免訴、不受理、不付審理之裁判確定者，
      得依違反行政法上義務規定裁處之。」此即所謂之「一事
      不二罰」原則，探究其立法目的，係以一行為同時觸犯刑
      事法律及違反行政法上義務規定時，由於刑罰與行政罰同
      屬對不法行為之制裁，而刑罰之懲罰作用較強，故依刑事
      法律處罰，即足資警惕時，實無一事二罰再處行政罰之必
      要；且刑事法律處罰，由法院依法定程序為之，較符合正
      當法律秩序，應予優先適用。但罰鍰以外之沒入或其他種
      類行政罰，因兼具維護公共秩序之作用，為達行政目的，
      行政機關仍得併予裁處。又此所稱「其他種類行政罰」，
      係指違反行政法上之義務應受「裁罰性」之「不利處分」
      而言，依行政罰法第2 條規定，應包括限制或禁止性之吊
      扣證照及警告性之講習處分在內。
（三）次按檢察官之緩起訴處分於緩起訴期間內，有下列情形之
      一者，檢察官得依職權或依告訴人之聲請撤銷原處分，繼
      續偵查或起訴：(1) 於期間內故意更犯有期徒刑以上刑之
      罪，經檢察官提起公訴者；(2) 緩起訴前，因故意犯他罪
      ，而在緩起訴期間內受有期徒刑以上刑之宣告者；(3) 違
      背第253 條之2 第1 項各款之應遵守或履行事項者，刑事
      訴訟法第253 條之3 第1 項定有明文。據此可知經檢察官
      為「緩起訴」處分者，於「緩起訴」之猶豫期間內，最終
      是否會被檢察官提起公訴，猶懸而未定，亦即「緩起訴」
      處分於猶豫期間內尚未具有實質之確定力，檢察官仍得根
      據上開規定依職權或依告訴人之聲請，將被告「緩起訴」
      處分撤銷。而行政罰法第26條明定一事不二罰原則，且應
      受行政罰之行為如經不起訴處分或為無罪、免訴、不受理
      、不付審理之裁判「確定」者，始得依違反行政法上義務
      規定裁處之，並未明文包括「緩起訴」處分在內，雖「緩
      起訴」處分之最終使被告免於刑事訴追之效果與「不起訴
      」處分之效果相同，惟依行政罰法第26條第2 項之立法意
      旨，亦必須待緩起訴處分實質確定時，被告始最終地確定
      免於受刑事訴追，原處分機關始得為行政裁罰，亦即在緩
      起訴期間內即猶豫期間期滿前，該緩起訴處分仍有被撤銷
      之可能，處分機關若於上揭緩起訴猶豫期間期滿前逕為行
      政裁決，裁處處分人行政罰鍰，將使受處分人日後有同時
      遭受行政處罰（指罰鍰）及刑事訴追之危險，顯與行政罰
      法第26條規定之立法意旨相違背（臺灣高等法院暨所屬法
      院98年法律座談會刑事類提案第24號研討意見參照）。
（四）又94年12月28日修正公布，95年7 月1 日施行之道路交通
      管理處罰條例第35條第8 項規定：「前項汽車駕駛人，經
      裁判確定處以罰金低於本條例第92條第3 項所定最低罰鍰
      基準規定者，應依本條例裁決繳納不足最低罰鍰之部分」
      之規定，核屬行政罰法第26條之特別規定。查酒後駕車經
      檢察官為緩起訴處分，並命被告向公益團體捐款或提供義
      務勞務者，被告係履行檢察官為緩起訴處分命令，此等命
      令名義上雖非刑罰，但仍是一種特殊的處遇措施，造成被
      告之財產減少或義務增加，性質上亦屬干預人民自由之處
      分，與刑事制裁無異，實質上為刑事處罰。故檢察官為緩
      起訴處分並命向公益團體捐款者，其捐款解釋上亦屬道路
      交通管理處罰條例第35條第8 項所規定之罰金，監理機關
      雖不得再為行政裁罰，惟若行為人依緩起訴處分所支付之
      捐款金額，未達道路交通管理處罰條例第92條第3 項所訂
      最低罰鍰基準規定者，依該條例第35條第8 項之規定，即
      須補繳不足最低罰鍰之部分，始為適法。是檢察官為緩起
      訴處分並命捐款者，其捐款解釋上亦屬道路交通管理處罰
      條例第35條第8 項所規定之罰金，若駕駛人所支付之緩起
      訴處分金，未達道路交通管理處罰條例第92條第3 項所定
      最低罰鍰基準規定者，依該條例第35條第8 項之規定，仍
      須補繳不足最低罰鍰之部分。則於緩起訴猶豫期間屆滿後
      ，對上述不足額處分，處分機關仍有裁處罰鍰之空間，惟
      此須俟緩起訴猶豫期間屆滿後始得為之（臺灣高等法院暨
      所屬法院97年法律座談會刑事類提案第39號研討意見參照
      ）。
（五）準此，異議人上開酒後駕車之行為，既同時違反道路交通
      管理處罰條例第35條第1 項第1 款與刑法第185 條之3 之
      規定，係一行為同時觸犯刑事法律及違反行政法上義務規
      定，依行政罰法第26條第1 項前段規定，應依刑事法律處
      罰之。而異議人酒後駕車違反刑法第185 條之3 之規定，
      業經臺灣板橋地方法院檢察署檢察官於99年8 月10日以99
      年度速偵字第4980號為緩起訴處分在案，緩起訴期間為1
      年，命異議人向國庫支付1 萬元，且該緩起訴處分期間尚
      未期滿。則揆諸前開說明，必須待緩起訴處分實質確定時
      ，異議人始最終地確定免於受刑事訴追，原處分機關始得
      為行政裁罰裁處罰鍰，亦即在緩起訴期間內即猶豫期間期
      滿前，該緩起訴處分仍有被撤銷之可能，此時原處分機關
      若依法為行政裁決並為罰鍰處分，將使受處分人有同時遭
      受行政處罰（罰鍰）及刑事訴追之危險，顯與行政罰法第
      26條規定之立法意旨相違背。
五、綜上所述，異議人固有於前揭時間、地點，駕駛普通重型機
    車經測試檢定酒精濃度超過規定標準之違規行為，惟原處分
    機關在緩起訴處分尚未實質確定前，逕依道路交通管理處罰
    條例第35條第1 項第1 款規定裁處異議人罰鍰4 萬5 千元部
    分，顯與行政罰法第26條第1 項前段、第2 項之規定意旨有
    違，即有可議。而道路交通管理處罰條例第35條第1 項、第
    24條第1 項第2 款所定之吊扣駕照1 年、施以道路交通安全
    講習部分，因屬行政罰法第26條第1 項但書及第2 條第1 款
    所稱之其他種類行政罰，兼具維護公共秩序之作用，為達此
    行政目的，尚無違反一事不二罰原則。又本件酒後駕車為一
    個違規行為，罰緩、吊扣駕駛執照與道安講習等處分無從分
    割，且行政罰法亦未區分主罰及從罰，是異議人雖對於前開
    道安講習部分未為不服，惟依道路交通管理處罰條例第89條
    之規定，準用刑事訴訟法第348 條第2 項之規定，該罰鍰、
    施以道路交通安全講習與吊扣駕駛執照等處分，具有全部與
    一部之關係，而均為異議聲明之效力所及，本院自得併為審
    酌（臺灣高等法院97年度交抗字字1831號裁定、臺灣高等法
    院暨所屬法院98年度法律座談會刑事類提案第23號決議意旨
    參照）。從而，異議人據此聲明異議，為有理由，爰撤銷原
    處分，自為裁罰如主文第2 項所示，以為適法。
六、至於罰鍰部分應由原處分機關俟上開緩起訴期間屆滿後，依
    異議人是否經撤銷緩起訴並受刑事追訴處罰之情形，暨參酌
    道路交通管理處罰條例第35條第8 項所定「經裁判確定處以
    之罰金低於本條例第92條第4 項所訂最低罰鍰基準規定者，
    應依本條例裁決繳納不足最低罰鍰」之意旨，另為適法之處
    理，併此敘明。
七、依道路交通管理處罰條例第87條第2 項、道路交通案件處理
    辦法第20條，裁定如主文。
中    華    民    國    99    年    10    月    19    日
                  交通法庭  法  官  李俊彥
上列正本證明與原本無異。
如不服本裁定，應於裁定送達後5 日內敘明抗告理由，向本院提
出抗告狀。
                            書記官  林文達
中    華    民    國    99    年    10    月    19    日

司法院資訊處製作；財團法人民間司法改革基金會備份。
